臺灣高雄地方法院刑事判決　　　　　　　 96年度易字第835號
公　訴　人　臺灣高雄地方法院檢察署檢察官
被　　　告　乙○○
　　　　　　　　　　　第二戶政事務所）
上列被告因妨害兵役案件，經檢察官聲請簡易判決處刑（96年度
偵緝字第162 號），本院認應適用通常程序，判決如下：
    主  文
乙○○無罪。
    理  由
一、公訴意旨係以：被告乙○○乃依法退伍之人員，屬兵役法第
    27條之後備軍人，係高雄縣後備指揮部所屬後備軍人，原住
    高雄縣鳳山市○○里○○路220 巷6 弄3 號5 樓之戶籍地，
    明知後備軍人有隨時接獲國家召集之可能，竟意圖避免召集
    ，自民國95年5 月23日起，遷移不明，未在上開戶籍地居住
    ，亦未依規定申報遷出，致戶籍遷移至高雄縣鳳山市○○○
    路472 號之鳳山市第二戶政事務所，使高雄縣後備指揮部所
    發指定其應於95年8 月18日8 時至高雄縣燕巢鄉○○路29
    號鳳雄營區報到之教育召集令（召集令編號0037）無法送達
    其本人。因認被告涉犯妨害兵役治罪條例第10條第3 項、第
    1 項第3 款之罪嫌，且應依同條例第6 條第1 項之規定科刑
    。
二、按犯罪事實應依證據認定之，無證據不得認定犯罪事實；又
    不能證明被告犯罪者，應諭知無罪之判決，刑事訴訟法第15
    4 條第2 項、第301 條第1 項分別定有明文。又犯罪事實之
    認定，應憑真實之證據，倘證據是否真實尚欠明確，自難以
    擬制推測之方法，為其判斷之基礎；而認定犯罪事實之證據
    係指足以認定被告確有犯罪行為之積極證據而言，該項證據
    自須適合於被告犯罪事實之認定，始得採為斷罪資料，最高
    法院著有53年臺上字第656 號、29年上字第3105判例可參。
    且刑事訴訟上證明之資料，無論其為直接或間接證據，均須
    達於通常一般之人均不致有所懷疑，而得確信其為真實之程
    度，始得據為有罪之認定，若其關於被告是否犯罪之證明未
    能達此程度，而有合理懷疑之存在，致使無從形成有罪之確
    信，根據「罪證有疑，利於被告」之證據法則，即不得遽為
    不利被告之認定，亦有最高法院76年臺上字第4986號判例可
    稽。其以情況證據（即間接證據）斷罪時，尤須基於該證據
    在直接關係上所可證明之他項情況事實，本乎推理作用足以
    確證被告有罪，方為合法，不得徒憑主觀上之推想，將一般
    經驗上有利被告之其他合理情況逕予排除，此觀諸最高法院
    32年上字第67號判例自明。
三、本件公訴人認被告乙○○涉有妨害兵役治罪條例之罪嫌，無
    非以其有居住處所遷移不報之情事，而依高雄縣後備軍人妨
    害兵役案件移送報告書、高雄縣後備司令部列管後備軍人行
    方不明遷出未報移送法辦年籍表、全戶戶籍資料查詢結果各
    1 紙等為其論據。惟訊據被告堅決否認有前揭犯行，並供稱
    ：其遷居並非為逃避召集，伊居住於高雄縣鳳山市○○里○
    ○路220 巷6 弄3 號5 樓之房屋已有多年，嗣因該屋被法拍
    才搬離，租屋居住於高雄縣鳳山市○○○路64巷1 弄25號，
    又因房東不同意其遷入戶籍至承租居所，致迄今未辦理戶籍
    遷移，連身分證都沒有辦法換等語（見本院卷第11頁、第24
    至26頁）。經查：
  (一)按妨害兵役治罪條例第10條第1 項第3 款之「居住處所遷移
    ，無故不依規定申報者」，係以「意圖避免召集處理」為其
    主觀構成要件；同條例第6 條第1 項第4 款之「應受召集，
    無故逾應召期限2 日者」，亦以「意圖避免教育召集」為其
    主觀構成要件。查被告搬離前揭戶籍地所在之高雄縣鳳山市
    ○○里○○路220 巷6 弄3 號5 樓房屋係因該屋遭法拍，又
    因嗣後遷移至上址租屋處之屋主不同意其將戶籍遷入，致其
    無法辦理戶籍遷移及申辦新式國民身分證之事實，業據被告
    供陳在卷，並有被告全戶戶籍資料查詢結果1 紙附卷可稽（
    偵查卷第5 頁），並經本院當庭勘驗被告之身分證為舊式之
    身分證無訛（見本院卷第25頁），且衡諸房屋出租人多有不
    願承租者將戶籍移入該承租處之情，足認被告前開所辯尚非
    全然無據，又佐以本院依職權查閱被告退伍日期及遷徙紀錄
    ，可見被告係於88年10月1 日退伍，自退伍後，被告分別於
    89 年1月12日（戶籍地址：高雄市○○區○○里○ 鄰○○○
    路119 號）、91年4 月9 日（高雄市○○區○○里○○鄰○○
    ○路235 巷2 號7 樓）、93年2 月6 日（高雄市三民區○○
    ○○里○ 鄰○○○街215 號）、95年5 月23日（高雄縣鳳山
    市○○○○里○○鄰○○路220 巷6 弄3 號5 樓）遷移戶籍地
    址，前後共有4 次之遷徙紀錄，此有遷徙紀錄資料查詢結果
    、個人兵役資料查詢結果共5 紙在卷可按，衡情被告倘有逃
    避召集之意圖，豈有於退伍後仍先後4 次遷移戶籍地址之必
    要，由此益證被告前揭辯稱移居至高雄縣鳳山市○○○路64
    巷1 弄25號之租屋處後，係由於房東不同意始未申辦戶籍遷
    移，並非以逃避召集為目的等語，應足堪採信。又況被告係
    於95年間因遷移至上開租屋處始未依規定申辦戶籍遷移，業
    經敘明如前，而被告早於88年間即已退伍，此亦有上開個人
    兵役資料查詢結果可據，被告退伍後迄本案95年8 月18 日
    之教育召集間，相隔已將近7 年之久，被告因無從預測其何
    時可能接獲教育召集，衡諸常情，倘其有逃避召集之意圖，
    則應於退伍後隨即遷移不明始為合理，當無及至退伍後近7
    年，方意圖逃避召集而將居住處所遷移不明之可能。綜上，
    足證被告應係於當初遷居之際，未慮及兵役召集之問題，致
    有此疏漏，是被告遷居之時，應無逃避兵役召集之意圖可言
    ，已甚顯明。
  (二)此外，公訴人所舉上揭高雄縣後備軍人妨害兵役案件移送報
    告書、高雄縣後備司令部列管後備軍人行方不明遷出未報移
    送法辦年籍表、全戶戶籍資料查詢結果等文件，均僅足以證
    明被告有未申報遷移住所之情事，然其所以未申報之原因、
    目的不勝枚舉，公訴人既未舉出有何證據足證被告主觀上具
    有避免召集之意圖，自不得僅以客觀上有未申報戶籍遷離之
    行為，即逕自推認被告主觀上有避免召集之意圖，是公訴意
    旨所訴尚嫌無據。復因被告未收得教育召集令，客觀上自無
    可能於應召期限內接受召集，主觀上亦難稱有避免教育召集
    之意圖可言；而被告既無避免召集之意圖，自與妨害兵役治
    罪條例第10條第1 項第3 款之構成要件不合，且既不合於該
    條例第10條第1 項第3 款之罪，當亦無同條例第10條第3項
    之適用可言，自亦無依該條例第6 條科刑之問題。
四、從而，公訴人認定被告乙○○上開犯嫌所憑之證據，既未達
    通常一般人均不致有所懷疑，而得以確信其為真實之程度，
    此外，復無其他積極證據足資證明被告有何違反妨害兵役治
    罪條例之犯行，揆諸前開法律規定及判例意旨，自不得遽為
    不利被告事實之認定，不能證明被告犯罪，應為被告無罪判
    決之諭知。
據上論斷，應依刑事訴訟法第452 條、第301 條第1 項，判決如
主文。
本案經檢察官甲○○到庭執行職務。
中　　華　　民　　國　　96　　年　　5 　　月　　30　　日
                  刑事第十庭  審判長法  官  陳玉聰
                                    法  官  莊珮吟
                                    法  官  鄭凱文
以上正本證明與原本無異。
如不服本判決，應於收受送達後10日內向本院提出上訴書狀。
中　　華　　民　　國　　96　　年　　5 　　月　　31　　日
                                    書記官  林慧芬
